臺灣高等法院刑事判決　　　　　　　　　　　　　九十三年度上訴字第一二八八號
　　上　訴　人　台灣板橋地方法院檢察署檢察官
　　被　　　告　乙○○
　　指定辯護人　本院公設辯護人　甲○○
右上訴人因被告重傷害案件，不服臺灣板橋地方法院九十一年度訴字第二一三九號，
中華民國九十三年三月三十一日第一審判決（起訴案號：臺灣板橋地方法院檢察署九
十一年度偵字第一六六六一號、第一九○一三號），提起上訴，本院判決如左：
    主  文
上訴駁回。
    事  實
一、乙○○於民國九十一年七月九日十六時四十分許（起訴書誤載為十七時二十分許
    ），在臺北縣三重市○○○路四十一之三號信義公園門口，因細故與酒後之丙○
    ○發生口角拉扯，乙○○旋即基於傷害之犯意，持不詳之人所有放置路邊之「禁
    止停車」標示牌鐵架，揮向丙○○，因致丙○○受有顱頂後枕部裂傷約六公分（
    起訴書誤為六十公分）、前額近右眉處挫擦傷等之傷害。
二、案經丙○○訴由臺北縣政府警察局三重分局報請臺灣板橋地方法院檢察署檢察官
    偵查起訴。
    理  由
一、被告乙○○於本院調查及審理時未到庭，原審訊據被告對於右揭事實則矢口否認
    有何傷害犯行，辯稱：伊不認識告訴人、吳榮源，亦沒有帶告訴人去喝酒，伊有
    拿鐵架比來比去，沒有打告訴人，是他自己跌倒受傷云云，然查右揭事實，業據
    告訴人丙○○指述綦詳，復經證人吳榮源到庭證述明確在卷，核與被告於警訊中
    坦承有於前揭時地持前述鐵架揮傷告訴人之情形，互核相符，而相關之救護情形
    亦據證人陳耶德（即臺北縣政府消防局三重分隊消防員）證述明確。
二、而被告警訊供述略以：我與丙○○不認識，因為丙○○罵我，我因氣憤而打他。
    在三重市○○○路信義公園門口，在路旁拿起鐵架（禁止停車告示牌鐵架）掃到
    丙○○‧‧‧，有看見丙○○前額有受傷，我拿鐵架掃到他前額（見九十一年七
    月十五日警訊筆錄）等情，核與告訴人所受到之傷害情形相符，此有臺北縣立三
    重醫院四二八六七三丙○○之病歷記載可資佐證。又該警訊筆錄錄音，經原審會
    同被告、辯護人、檢察官當庭勘驗結果：該警訊談話筆錄，係在語氣平和、中肯
    下同步錄音，被告並無何非自由意思之陳述表徵，內容與筆錄記載相符等（見原
    審九十三年三月五日準備程序筆錄），亦與證人黃秋陽（即臺北縣政府警察局三
    重分局員警）證述筆錄製作係在被告自由意思下所為陳述等全情相符（見九十一
    年九月二十七日偵查筆錄），是被告於該警訊談話筆錄供述之真實性，應屬無疑
    。
三、被告偵查中則稱：「．．．（警訊是否實在？）不實在，我有用腳把鐵架踢開，
    因為我看見丙○○要跌倒‧‧‧。（是否看過警訊內容？）有的，簽名也是我簽
    的，是警員逼我簽的。．．．」（見九十一年九月十七日偵查筆錄）；又稱：「
    ．．．（對證人所述有何意見？）證人所述不實在，警員是逼我簽名，吳榮源所
    述不對，我沒有拿鐵架，我只是把鐵架踢開，丙○○臉部沒有受傷，只有後腦勺
    撞到地上」（見九十一年九月二十七日偵查筆錄）等，如上所述，被告已否認其
    警訊中所陳，以及證人吳榮源之證述，然其有以腳接觸鐵架而作移開之動作，則
    無疑義。
四、被告復稱：「．．．沒有打到，只是稍微擦到他眉毛，當天他喝酒我沒有喝酒，
    兩人抓來抓去，‧‧‧不小心Ａ到。‧‧‧」（見原審九十一年十一月二十五日
    訊問筆錄）等，於此，則可知悉者，被告有持鐵架稍微擦到告訴人眉毛處之情事
    ，僅辯稱不小心而已，與其偵查中所稱未有拿鐵架情形，已現二異，為飾卸之始
    ；又稱：「．．．（為何與丙○○爭吵？）喝酒，他罵我，他喝太多，‧‧‧沒
    有打他。‧‧‧（對於警訊筆錄有何意見？）當時只是推來推去，沒有打他。」
    （見原審九十二年五月二日訊問筆錄），就此，則屬身體接觸為推拉之舉動，然
    仍否認打人之動作；另稱：「．．．（對於本院九十二年五月二日筆錄有何意見
    ？）拉扯不到五分鐘，我見他年紀大，當天又下雨，怕他喝酒太多倒下去，我扶
    他，他罵我，說沒有我的事，他要打我，我拉開他的手，只是拉來拉去，他就倒
    下去，我把他抱起來看，看到他頭部後面已流很多血，‧‧‧。」（見原審九十
    二年五月十四日訊問筆錄）等，由此，被告應知悉告訴人已有受傷流血情事，亦
    已明晰。被告另於原審審理時供稱略以：有拿鐵架比來比去，但不是要打他，他
    罵我，我沒有拿鐵架打他，‧‧‧看到他跌倒去攙扶他，沒有打到告訴人的頭或
    身體；偵查中說把鐵架踢開，是拿鐵架比來比去後，鐵架掉落地上，把鐵架踢開
    ；在法院中說沒有打到，只是稍微擦到他眉毛，是徒手比來比去手指頭擦到告訴
    人眉毛‧‧‧」（見原審九十三年三月二十六日審判筆錄）等，基此，細觀被告
    所陳，對照偵查中供述：我沒有拿鐵架，只是把鐵架踢開等語，被告就是否拿鐵
    架一節，所陳變異多端。於原審則以僅拿鐵架比來比去，但未打到告訴人，而係
    手指頭擦到告訴人眉毛部位而已，然稽之告訴人前額傷勢為觀察，案發後，被害
    人（即告訴人）為救護人員送往臺北縣立三重醫院救護紀錄病歷記載：前額右眉
    處係挫擦傷者，與被告所辯比來比去以手指頭方式造成之傷害，難認相符，是又
    已出現避重就輕之表現作為，堪可確信。
五、茲就被告於警、偵訊暨原審訊問中所為陳述暨參以證人吳榮源之證述，互為勾稽
    ，說明如左：
(一)、被告偵查中供稱丙○○臉部未受傷，惟自卷內九十一年七月九日臺北縣政府消防
    局救護紀錄表觀之，丙○○於救護車抵達現場，欲將其送往縣立三重醫院時，其
    正面臉部係屬有外傷狀態，此觀之臺北縣立三重醫院之病歷記載可明；復查悉國
    立臺灣大學醫學院附設醫院所提供之丙○○病歷報告內九十一年七月十日急診病
    歷，丙○○於到院時，其右前額眉尾部分有外傷標記，應悉被害人丙○○於九十
    一年七月九日經救護車送往縣立三重醫院前，即已有臉部之外傷，是被告所辯丙
    ○○臉部未受傷等語，應無可採，此查悉告訴人受傷部位記載，與被告自承有Ａ
    到被害人部位情事者，更屬不謀而合者，足明。
(二)、綜前所述，就被告警、偵訊筆錄與卷內受理案件紀錄表、病歷報告等觀之，被告
    於原審訊問中所陳，因與酒後之丙○○有言語衝突，而為拉扯先傷及丙○○臉部
    前額，因致丙○○倒地傷及後腦等陳述互核，與前開卷證及丙○○實際受傷情況
    顯已吻合，被告於原審審判中就丙○○受傷情形所為供述，與其於警訊初供，經
    原審勘驗全情者，更屬符合，因認該警訊中出於自由意思下所為供述，為屬可採
    ，被告於原審審判時遽為無傷害告訴人之辯解，要無可採；蓋基於一般正常人健
    全之生活觀念以觀，被告已因告訴人罵伊，並已生憤慨表現，業據被告多次自承
    明確者，足明，因認被告於警訊中之供述，並不悖反一般生活經驗法則，證據採
    酌上難謂得為摒棄而屬不可採。
(三)、再就證人吳榮源證稱：「．．．在三重市○○○路四十一之三號對面之信義公園
    門口，看見有人打架。‧‧‧其中乙名男子拿鐵架【禁止停車告示用鐵架】朝丙
    ○○正面臉部打下，．．．」（見九十一年七月十三日警訊筆錄）等，由此以析
    ，與被告所供有Ａ到告訴人情形相合。又稱：「．．．（當時情形？）當天我在
    信義公園門前對面避雨，看見丙○○與乙○○在吵架，二人互相拉扯，乙○○拿
    旁邊禁止停車的鐵架對著丙○○的臉部打了一下，丙○○往後倒，．．．（鐵架
    是何種？【諭知畫圖附卷】）是四角型立在地上。．．．」（見九十一年九月二
    十七日偵查筆錄）等語，此亦與被告所供與告訴人間，有互為拉扯之身體接觸，
    以及持物揮擊情形，互核並無二致；證人吳榮源又證述：「．．．被告拿『禁止
    路邊停車』的鐵架打。．．．」（見原審九十一年十二月三十日訊問筆錄）、「
    ．．我剛好過去時看到被告乙○○要拿鐵架子打，我要抓他沒有抓到才打到丙○
    ○前額，倒下去，沒多久就流血，．．．」（見原審九十二年一月二十日訊問筆
    錄）等，因知證人吳榮源所述，係其於現場對面之騎樓躲雨，見被告與丙○○有
    口角情事，被告以「禁止停車」之四角鐵製告示牌往丙○○之前額揮去，致丙○
    ○倒地等語，與被告所陳其有拿鐵架在爭奪中掉落地上，再用腳踢開等情（見原
    審九十三年三月二十六日審判筆錄），輔以被告亦自承有與告訴人互為拉扯情事
    （見同上審判筆錄），要已相符，則證人之證述，核與事實相符，得為認定被告
    犯罪之證據，是如前所述，被告於警訊、偵查、原審調查、審理中前後為不一致
    之供述，復足為其不利之認定，毋庸置疑。
六、此外，復有臺北縣立三重醫院、國立臺灣大學醫學院附設醫院出具之診斷書、病
    歷資料暨行政院國軍退除役官兵輔導委員會臺北榮民總醫院鑑定書等附卷可資佐
    證。據上，被告執為無傷害行為，要屬飾卸，已非可採。本案事證明確，被告犯
    行，足以認定，應予依法論科。
七、核被告乙○○所為，係犯刑法第二百七十七條第一項之傷害罪，公訴認被告所為
    ，係犯刑法第二百七十八條第一項之重傷害罪嫌云云，惟查：徵諸告訴人指陳情
    節，輔以被告與告訴人間，素不相識，亦無怨嫌，為其等所是認，本件純係事出
    偶然雙方滋生口角所致，被告持鐵架揮向告訴人之初，顯無使告訴人受重傷害之
    原因，故應認僅係出於普通傷害之故意。且被告與告訴人，又係因雨於公園不期
    而遇，被告亦無對告訴人遽下重手之必要，難認有何重傷害告訴人之故意存在；
    其次，證人吳榮源雖證述其親見被告手持一鐵製之「禁止停車」標示牌，並揮中
    丙○○右前額等情，然此等證述為單純觀察外在事實之局部描述，並非自始至終
    均親見被告先與丙○○發生言語衝突，嗣後手持該標示牌為傷害之全部過程，尚
    難證明被告確係基於重傷害故意而為之重傷害行為。被告雖於原審訊問時辯稱，
    因酒後之丙○○對其惡言相向，致其心生不滿，然此等不滿，仍不足為被告即具
    重傷害丙○○之故意。再者，所謂重傷，依刑法第十條第四項規定，係指有下列
    各款情形之一者而言，即：毀敗一目或二目之視能；毀敗一耳或二耳之聽能
    ；毀敗語能、味能或嗅能；毀敗一肢以上之機能；毀敗生殖之機能；其
    他於身體或健康，有重大不治或難治之傷害。本件關於告訴人所受之傷害，依卷
    附最先為告訴人施行救助手術之臺北縣立三重醫院診斷證明書（九十一年七月三
    十一日北縣醫診字第九一六一四六號）記載：頭部受傷，顱頂後枕部裂傷長約六
    公分，前額近右眉處挫擦傷，於九十一年七月九日送急診作傷口縫合治療，於同
    年七月十日凌晨三時三十分許離院等；繼而轉往國立臺灣大學醫學院附設醫院就
    醫診斷書（九十一年七月十日診字第九一○四六四一三號、九十一年七月三十日
    診字第九一○五二四○八號）記載：頭部外傷併顱內出血等；再次，經多月醫事
    療程後之診斷證明書（九十一年十月四日診字第九一○七二二五三號）則記載：
    頭部外傷併顱內額葉出血手術，於九十一年七月十日住院，同年八月二十四日出
    院，目前其認知功能有明顯障礙【按：此即為公訴人執為重傷害之依據】，其日
    常生活需他人協助照顧，宜於門診追蹤治療等情。從上各該診斷記述，相互以析
    ，仍難了解是否已經達到法定重傷害之要件，換言之，單就該診斷證明書之記載
    觀察，是否即謂重大，仍存疑義。因此，原審為期慎重起見，乃將原臺北縣立三
    重醫院、國立臺灣大學醫學院附設醫院之病歷表等卷證，於九十二年六月十二日
    以板院通刑義九一訴二一三九字第二六五四三號函請非原來治療病人醫院之第三
    者之行政院國軍退除役官兵輔導委員會臺北榮民總醫院，就被害人自就醫後至鑑
    定日之腦力、體能、智力之回復程度加以評估鑑定，而該院於鑑定程序上，經該
    院醫師評估臨床表徵，再由職能治療師及心理師分別獨立評估職能功能及神經心
    理學檢查，最後再由鑑定負責醫師綜合結論報告，醫師評估日常生活功能使用臺
    大醫院病歷影本所記載相同之「復健部病患功能評估表」量表，智能功能則使用
    臺大醫院病歷影本所記載相同之「簡易精神狀態檢查（ＭＭＳＥ）」評估工具，
    為前後比較，並考量各項評估限制後所得之鑑定結果略以：職能功能、日常生活
    運動功能、認知功能（按：即分別代表本院原函請鑑定之腦力、體能、智力等各
    項之因素），目前都依然低於正常人程度【屬輕至中度障礙】，故本次鑑定應可
    合理推斷其腦力、體能、智力就醫後至鑑定日，並未恢復至正常人狀態等情，有
    該醫院九十二年八月二十七日北總精字第○九二○○二六五七三號函所附鑑定經
    過暨其結果之精神鑑定報告在卷可憑。因據上述鑑定結果查析，告訴人並無有毀
    敗目之視能、耳之聽能、肢暨生殖之機能，語能、味能、嗅能亦無毀敗。是揆諸
    前揭刑法規定，與重傷要件仍屬有別，又本件告訴人所受傷害，如上鑑定報告亦
    說明僅及於輕度至中度之障礙而已，參以其告訴人本人於原審及本院審判期日為
    陳述之神情綜合觀察，亦無證據足認係屬重大不治或難治之傷害，仍與重傷要件
    不合，自無遽以重傷罪論處之餘地。本件依上述理由，總的說來，被告揮擊告訴
    人應係事出偶然，難謂初始即有使告訴人受重傷害之犯意，公訴所指，容有未洽
    ，惟起訴之基本犯罪事實相同，起訴法條，應予變更。原審認被告罪證明確，適
    用刑法第二百七十七條第一項、罰金罰鍰提高標準條例第一條前段之規定，及審
    酌被告犯罪動機、目的、手段、對告訴人造成之危害，且案發迄今，時距已久，
    尚未與被害人達成民事和解，仍以想跟告訴人和解，但不知如何與告訴人聯絡，
    故未和解為辯，顯現出未見自省之犯罪後態度等一切情狀，量處有期徒刑一年。
    復說明被告持為犯罪所用之鐵架，既未扣案，並據被告供稱係他人放置路邊，而
    非其所有，此外，又無其他積極證據可證該物為被告所有，應不為宣告沒收。其
    認事用法均無不合，量刑亦甚妥適，公訴人循告訴人之請求，提起上訴意旨略以
    ：「告訴人受傷迄今，化費不少醫藥費，又需長期照顧，致使告訴人增加生活上
    之負擔，及拖累家人。被告自案發迄今，仍否認有傷害告訴人之行為，原審量刑
    過輕，應加重其刑罰」云云，即無理由，其上訴應予駁回。
八、被告經合法傳喚，無正當理由不到庭，有送達證書在卷可稽，爰不待其陳述逕行
    判決，併此敘明。
據上論斷，應依刑事訴訟法第三百七十一條、第三百六十八條，判決如主文。
本案經檢察官沈世箴到庭執行職務。
中　　　華　　　民　　　國　　九十三　　年　　　六　　　月　　  三十　　日
                              臺灣高等法院刑事第二十一庭
                                  審判長法  官  葉  騰  瑞
                                        法  官  江  國  華
                                        法  官  莊  明  彰
右正本證明與原本無異。
檢察官如不服本判決，應於收受送達後十日內向本院提出上訴書狀，其未敘述上訴之
理由者並得於提起上訴後十日內向本院補提理由書（均須按他造當事人之人數附繕本
）。
                                        書記官  廖  逸  柔
中　　　華　　　民　　　國　　九十三　　年　　　七　　　月　　   一  　　日
附錄：本案論罪科刑法條全文
中華民國刑法第二百七十七條
(普通傷害罪)
傷害人之身體或健康者，處三年以下有期徒刑、拘役或一千元以下罰金。
犯前項之罪因而致人於死者，處無期徒刑或七年以上有期徒刑；致重傷者
，處三年以上十年以下有期徒刑。
